ACORDAO-COMPLETO-2538719

ACÓRDÃO 61/2023 ATA 1/2023 - PRIMEIRA CÂMARA

VISTOS, relatados e discutidos estes autos de aposentadoria concedida pelo Ministério da Ciência, Tecnologia, Inovações e Comunicações (extinto) ,
ACORDAM os Ministros do Tribunal de Contas da União, reunidos em sessão da Primeira Câmara, diante das razões expostas pelo Relator, com fundamento no art. 71, inciso III, da Constituição Federal e nos arts. 1º, inciso V, 39, inciso II, e 45 da Lei 8.443/1992, em:
9.1. considerar ilegal o ato de aposentadoria de interesse do sr. José Nicolau da Silva, recusando seu registro;
9.2. dispensar o ressarcimento das quantias indevidamente recebidas, em boa-fé, pelo interessado, consoante o Enunciado 106 da Súmula de Jurisprudência deste Tribunal;
9.3. determinar ao Ministério da Ciência, Tecnologia, Inovações e Comunicações (extinto) que:
9.3.1. faça cessar, no prazo de 15 (quinze) dias, contado a partir da ciência desta deliberação, os pagamentos decorrentes do ato impugnado, sob pena de responsabilidade solidária da autoridade administrativa omissa, consoante disposto nos arts. 71, inciso IX, da Constituição Federal e 262 do Regimento Interno desta Corte;
9.3.2. dê ciência desta deliberação ao interessado, alertando-o de que o efeito suspensivo proveniente da interposição de eventuais recursos, caso não providos, não o exime da devolução dos valores indevidamente percebidos após a notificação;
9.3.3. envie a esta Corte de Contas, no prazo de 30 (trinta) dias, por cópia, comprovante de que o sr. José Nicolau da Silva teve ciência desta deliberação;
9.4. esclarecer à unidade de origem, com supedâneo no art. 262, § 2º, do Regimento Interno, que a concessão considerada ilegal poderá prosperar mediante a emissão e o encaminhamento a este Tribunal de novo ato concessório, escoimado da irregularidade apontada nestes autos.

Apreciação, para fins de registro, de aposentadoria concedida pelo extinto Ministério da Ciência, Tecnologia, Inovações e Comunicações.

Primeira Câmara

Ministério da Ciência, Tecnologia, Inovações e Comunicações (extinto).

3. Interessado: José Nicolau da Silva (XXX.236.918-XX).

13.1. Ministros presentes: Jorge Oliveira (na Presidência), Walton Alencar Rodrigues e Benjamin Zymler (Relator).
13.2. Ministro-Substituto convocado: Weder de Oliveira.

BENJAMIN ZYMLER

Adoto como relatório, com os ajustes de forma pertinentes, a instrução elaborada no âmbito da Secretaria de Fiscalização de Integridade de Atos e Pagamentos de Pessoal e de Benefícios Sociais (Sefip) , a qual contou com a anuência dos dirigentes da unidade técnica e do representante do Ministério Público nos autos:
"INTRODUÇÃO
Trata-se de ato de aposentadoria, submetido, para fins de registro, à apreciação do Tribunal de Contas da União (TCU) , de acordo com o art. 71, inciso III, da Constituição Federal. O ato foi cadastrado e disponibilizado ao TCU por intermédio do Sistema e-Pessoal, na forma dos arts. 2º e 4º da Instrução Normativa TCU 78/2018.
O ato deste processo pertence ao Ministério da Ciência, Tecnologia, Inovações e Comunicações (extinto) /Instituto Nacional de Pesquisas Espaciais.
EXAME TÉCNICO
Procedimentos aplicados
Os procedimentos para exame, apreciação e registro de atos de pessoal encontram-se estabelecidos na Instrução Normativa TCU 78/2018 e na Resolução TCU 206/2007.
....................................................................................................................................................................
	Exame das Constatações
Ato: 120652/2020 - Inicial - Interessado: JOSE NICOLAU DA SILVA
Parecer do Controle Interno: considerar o ato legal. 
Constatações e análises: 
0. Ato e-Pessoal em substituição a ato Sisac devolvido.
	Análise da Equipe Técnica: legal
Ato em substituição a ato SISAC devolvido com entrada original no TCU na data de 27/5/2019.
0. Rubrica '16171 - DECISAO JUDICIAL TRANS JUG APO (Decisão judicial - Outros) ' - R$ 8,83.
	Análise da Equipe Técnica: ilegal
Trata-se de parcela remuneratória paga com base em decisão judicial transitada em julgado (trânsito em julgado em 17/9/2008) proferida no âmbito do Mandado de Segurança 94.401505-9 que tramitou na 2ª Vara Federal de São José dos Campos, onde o Sindicato dos Servidores Públicos Federais na Área de Ciência obteve decisão judicial favorável aos seus filiados no sentido de manter o pagamento da Gratificação Especial, também conhecida como 14º Salário, que tratou o Decreto 89.253/1983.
Em sua decisão, que consta anexada ao ato, o Poder Judiciário deu provimento ao pedido do citado Sindicato concedendo a segurança para que a autoridade impetrada se abstenha de retirar da folha de pagamentos a rubrica referente à Gratificação Especial, também denominada 14º Salário, atinente aos servidores representados pelo impetrante, que recebiam a mencionada gratificação antes do advento do Decreto-lei 2.100/83 e Decreto 89.253/89.
Acerca do tema 14º Salário, este Tribunal adotou a tese de que, após a promulgação da Lei 8.112/1990, que institui o Regime Jurídico Único, não se admite a transposição dos benefícios e vantagens de natureza trabalhista incompatíveis com o regime estatutário, no qual os interessados ingressaram por força do art. 243 daquele diploma, conforme fixado no verbete 241 da Súmula da Jurisprudência desta Corte:
'As vantagens e gratificações incompatíveis com o Regime Jurídico Único, instituído pela Lei nº 8.112, de 11/12/1990, não se incorporam aos proventos nem à remuneração de servidor cujo emprego, regido até então pela legislação trabalhista, foi transformado em cargo público por força do art. 243 do citado diploma legal.'
Com fulcro nesse entendimento, nota-se que é indevido o pagamento de vantagens e gratificações de natureza pessoal ao servidor, que antes era celetista, mas que foi enquadrado no regime estatutário, quando essas parcelas não estiverem previstas nas normas aplicáveis à remuneração dos ocupantes de cargos públicos.
Em situações semelhantes, quando se detecta nos proventos pagamento de parcelas tidas por irregulares pelo TCU, mas protegidas pelo manto da coisa julgada originada de decisão judicial favorável ao interessado, este Tribunal aprecia o mérito da concessão de aposentadoria, podendo considerá-la ilegal e recusar registro ao ato, sem expedir comando ao órgão de origem para que se abstenha de realizar pagamentos decorrentes dos atos impugnados.
É evidente que não cabe ao TCU discutir ou desconstituir decisões judiciais transitadas ou não em julgado. Não pode o TCU negar a força da decisão judicial, por discordar de seus fundamentos e, muito menos, determinar o descumprimento da sentença, ainda que flagrantemente ilegal, injusta e incorreta.
Todavia, a existência de decisão judicial ou administrativa contrária ao entendimento do TCU não impede a apreciação do ato para fins de registro. Em apreciação de atos de pessoal, o TCU pode manifestar entendimento diferente do declarado por outras instâncias do Poder Judiciário ou da Administração Pública, inclusive mediante o julgamento pela ilegalidade dos atos de aposentadoria amparados por decisão judicial.
O TCU exerce a sua jurisdição independentemente das demais instâncias. O Tribunal possui competências próprias e privativas, estatuídas pela Constituição Federal e pela sua Lei Orgânica, inexistindo vinculação entre o processo do TCU e outro versando sobre idêntica matéria no âmbito do Poder Judiciário ou da Administração Pública.
Portanto, o TCU pode promover apreciação de mérito pela ilegalidade de ato de pessoal, em posição contrária ao decidido pelo Poder Judiciário. Todavia, respeitando a instância judicial, não serão propostas por esta Unidade Técnica determinações para a supressão da parcela incorporada com amparo em decisão judicial transitada em julgado, como é o caso concreto.
O quadro resumo de ocorrências e, quando for o caso, o detalhamento da norma legal e da jurisprudência para as inconsistências acima elencadas encontra-se no anexo II dessa instrução. 
Encaminhamento do ato: 
Considerar ILEGAL e recusar registro do ato de aposentadoria de JOSE NICOLAU DA SILVA do quadro de pessoal do Ministério da Ciência, Tecnologia, Inovações e Comunicações (extinto) , com base nos arts. 71, inciso III, da Constituição Federal, 1º, inciso V, e 39, inciso II, da Lei 8.443/1992 e 260, § 1º, do Regimento Interno. 
....................................................................................................................................................................
CONCLUSÃO
A abrangência e a profundidade das verificações levadas a efeito fundamentam convicção de que o ato 120652/2020 pode ser apreciado pela ilegalidade, em razão das irregularidades apontadas no item Exame das Constatações desta instrução, que representam afronta à legislação e à jurisprudência de referência.
PROPOSTA DE ENCAMINHAMENTO
Ante o exposto, com fundamento nos arts. 71, inciso III, da Constituição Federal, 1º, inciso V, e 39, incisos I e II, da Lei 8.443/1992 e 260 do Regimento Interno do Tribunal de Contas da União, propõe-se: 
considerar ILEGAL e recusar registro do ato de aposentadoria de JOSE NICOLAU DA SILVA do quadro de pessoal do Ministério da Ciência, Tecnologia, Inovações e Comunicações (extinto) ;
com fulcro no art. 262, caput, do Regimento Interno deste Tribunal, determinar ao Ministério da Ciência, Tecnologia, Inovações e Comunicações (extinto) que: 
no prazo de trinta dias, contados da ciência da decisão, envie a este Tribunal documentos comprobatórios de que o (a) interessado (a) cujo ato foi impugnado está ciente do julgamento deste Tribunal;
dê ciência, no prazo de quinze dias, contados da notificação, do inteiro teor desta deliberação (a) o interessado (a) , alertando-o (a) de que o efeito suspensivo proveniente da interposição de eventuais recursos junto ao TCU não o (a) exime da devolução dos valores percebidos indevidamente, caso o recurso não seja provido."
É o relatório.

não há.

Procurador Rodrigo Medeiros de Lima.

APOSENTADORIA. INCLUSÃO NO BENEFÍCIO PREVIDENCIÁRIO, DE FORMA DESTACADA, DE PARCELA ALUSIVA A 14º SALÁRIO, ORIUNDA DO REGIME TRABALHISTA, IMUNE DE ABSORÇÃO POR ESTRUTURAS REMUNERATÓRIAS SUPERVENIENTES. ILEGALIDADE. NEGATIVA DE REGISTRO. DETERMINAÇÕES.

APOSENTADORIA (APOS)

Secretaria de Fiscalização de Integridade de Atos e Pagamentos de Pessoal e de Benefícios Sociais (Sefip).

Em exame, a aposentadoria do sr. José Nicolau da Silva, ex-servidor do Instituto Nacional de Pesquisas Espaciais (INPE) , então vinculado ao extinto Ministério da Ciência, Tecnologia, Inovações e Comunicações.
2.	Instruindo o feito, a Secretaria de Fiscalização de Integridade de Atos e Pagamentos de Pessoal e de Benefícios Sociais (Sefip) propugna a negativa de registro do ato em face da inclusão, nos proventos, de forma destacada, de parcela alusiva ao chamado "14º salário". Deixa, todavia, de sugerir a exclusão da rubrica do benefício, por acreditar se tratar de vantagem protegida, ainda hoje, por decisão judicial.
3.	O Ministério Público, em cota simples, põe-se de acordo.
4.	Divirjo dos pareceres.
5.	A gratificação questionada foi instituída na década de 70 por resolução administrativa do Conselho Nacional de Desenvolvimento Científico e Tecnológico (CNPq) , entidade à qual se encontravam vinculados, à época, os empregados do INPE. 
6.	De início, correspondia a um salário base adicional por ano ("14º salário") , pago indistintamente a todos os servidores. Mais tarde, com a edição do Decreto-Lei 2.100/1983, proibindo os entes estatais de pagarem mais de treze salários anuais, os beneficiários tiveram a gratificação transformada em vantagem pessoal nominalmente identificada (VPNI) , paga mensalmente à razão de 1/12 do valor cheio.
7.	Pois bem, a inclusão, em caráter permanente, desse "14º salário" na remuneração ordinária de servidores estatutários vai de encontro ao pacífico entendimento desta Corte no sentido de que gratificações e vantagens próprias do regime da Consolidação das Leis do Trabalho (CLT) não se estendem automaticamente ao regime da Lei 8.112/1990.
8.	Na realidade, uma vez alterada a situação jurídica do servidor, a continuidade de pagamentos da espécie apenas se admite quando necessária à preservação do montante de sua remuneração anterior, em observância ao princípio da irredutibilidade salarial. Ainda assim, nesse caso, a eventual diferença deve ser paulatinamente compensada sempre que alterada a estrutura de retribuição do cargo do beneficiário, até sua completa absorção (cf. Decisão 100/2002-2ª Câmara) . Aliás, o Decreto-Lei 200/1967, em seu art. 103, é mesmo expresso nesse sentido (ênfase acrescentada) :
"Art. 103. Todo servidor que estiver percebendo vencimento, salário ou provento superior ao fixado para o cargo nos planos de classificação e remuneração, terá a diferença caracterizada como vantagem pessoal, nominalmente identificável, a qual em nenhuma hipótese será aumentada, sendo absorvida progressivamente pelos aumentos que vierem a ser realizados no vencimento, salário ou provento fixado para o cargo nos mencionados planos."
9.	Tal entendimento, vale dizer, é há muito proclamado pelo Supremo Tribunal Federal (STF) . Para ilustrar o ponto, permito-me transcrever excertos de decisão proferida pelo saudoso Ministro Teori Zavascki, em 1º/8/2014, ao julgar o RE 814000, envolvendo precisamente a questão aqui discutida (pagamento da Gratificação Especial, ou 14º salário, aos servidores do INPE; destaques acrescentados) :
"1. Trata-se de recursos extraordinários interpostos em mandado de segurança contra ato do Diretor do Instituto Nacional de Pesquisas Espaciais (INPE) que excluiu da folha de pagamento dos impetrantes a parcela referente à Gratificação Especial. O Tribunal Regional Federal da 3ª Região deu provimento à apelação da União e à remessa oficial nos termos da seguinte ementa: 
'MANDADO DE SEGURANÇA - SERVIDORES DO INPE - MUDANÇA DE CELETISTA PARA ESTATUTÁRIO, LEI 8.112/90 - INDEVIDA MANUTENÇÃO DE RUBRICA CELETISTA (VANTAGEM PESSOAL AOS ATIVOS E INATIVOS E 14º SALÁRIO AOS ATIVOS CELETISTAS) - DENEGAÇÃO DA SEGURANÇA. 
............................................................................................................................................
2. Com a transposição do regime dos agentes públicos em tela, do INPE, para o critério estatutário, positivado pela Lei 8.112/90, realmente incompatível restou a manutenção de rubricas trabalhistas então percebidas, como gratificações e vantagens, as quais não previstas pela enfocada Lei 8.112/90, isso em plano tanto da atividade quanto da inatividade, por conseguinte indevidos tais montantes dali por diante, superior o tratamento isonômico em relação a toda a massa estatutária, sobre a qual os ex-celetistas, beneficiados com o novo regime, restariam em inadmissível vantagem. 
3. Ausente prejuízo com a exclusão de ditas antigas vantagens trabalhistas, diante da extensão de todos os direitos, gratificações e adicionais inerentes ao regime estatutário no qual então ingressaram. 
4. Legalmente extintos os contratos individuais de trabalho, tal alcançou também vantagens deles decorrentes, tornando incompatível a simultânea percepção de acréscimos salariais, do superado celetismo, em relação a vencimentos como estatutários, exclusivamente incidindo estes por força de lei, não havendo de se falar em 'direito adquirido', prevalecendo a isonomia salarial em face dos demais servidores já estatutariamente regidos pela anterior Lei 1.711/52, cenário no qual ausente privilégio para categoria qualquer, naquele sentido. 
5. Sem substância a amiúde aduzida agressão à irredutibilidade de ganhos, inocorrida como já salientado. 
6. Não tendo a Lei 8.112/90 concedido aos públicos servidores a aqui combatida gratificação especial (vantagem pessoal aos ativos e inativos e 14º salário aos ativos celetistas) , sem suporte sua manutenção diante da manifesta conversão de regime do polo impetrante, como incontroverso da própria preambular, assim consagrada a legalidade dos atos administrativos, caput do art. 37, CF, aqui se registrando nenhum dos co-litigantes a persistir formalmente submetido ao regime da CLT, consoante a já salientada inicial. Precedentes. 
7. Provimento à apelação e à remessa oficial, reformada a r. sentença, para denegação da segurança, sem sucumbência diante da via eleita.' 
............................................................................................................................................
Contra esse acórdão, os autores interpuseram recursos especial e extraordinário. [...]
Ao julgar o recurso especial, o Superior Tribunal de Justiça manteve decisão monocrática que deu provimento ao apelo, nos termos da seguinte ementa: 
'AGRAVO REGIMENTAL NO RECURSO ESPECIAL. ADMINISTRATIVO. SERVIDORES DO CNPQ. GRATIFICAÇÃO ESPECIAL. DECRETO-LEI N.º 2.100/83 E DECRETO N.º 89.253/83. VANTAGEM PESSOAL NOMINALMENTE IDENTIFICÁVEL. SUPRESSÃO. REDUÇÃO DOS VENCIMENTOS. OFENSA AO DIREITO ADQUIRIDO. IMPOSSIBILIDADE. PRECEDENTES. AGRAVO REGIMENTAL DA UNIÃO NÃO PROVIDO. 
1. 'A 'Gratificação Especial', instituída pela Resolução Normativa 05/1975 do CNPq, restou expressamente considerada pela legislação de regência (Decreto-Lei nº 2.100/83 e Decreto nº 89.253/83) como vantagem pessoal nominalmente identificada, razão pela qual não pode ser suprimida da remuneração dos servidores que a percebiam, sem que tal supressão implique ofensa ao direito adquirido, na modalidade da irredutibilidade de vencimentos' (AgRg no Ag 1.102.875/SP, 5ª T., Min. Felix Fischer, DJe 14/12/2009) . 
2. No mesmo sentido: AgRg no REsp 1.135.720/SP, 5ª T., Min. Laurita Vaz, DJe 16/08/2011; AgRg no REsp 827.490/RJ, 6ª T., Min. Maria Thereza de Assis Moura, DJe 16/08/2010; AgRg no REsp 688.174/RJ, 6ª T., Min. Nilson Naves, DJe 14/06/2010. 
3. Agravo regimental não provido. (e-STJ, fl. 467) '
............................................................................................................................................
2. No tocante ao recurso extraordinário dos autores, o STJ deu provimento ao seu recurso especial (REsp 1.396.185/SP, Rel. Min. MAURO CAMPBELL MARQUES, DJe de 18/9/2013) . Como o especial tem o mesmo escopo do recurso extraordinário, há a perda de objeto deste apelo. 
3. Não assiste razão aos recorridos relativamente às preliminares de não-conhecimento do recurso extraordinário da União, o qual preenche os requisitos constitucionais e legais exigidos para a sua admissão. [...] Quanto à repercussão geral, dispõe o § 3º do art. 543-A do CPC que haverá repercussão geral sempre que o recurso impugnar decisão contrária a súmula ou jurisprudência dominante do Tribunal. É o que ocorre no caso, como se demonstrará a seguir. 
............................................................................................................................................
5. No mais, é pacífica no Supremo Tribunal Federal a orientação de que 'a transposição do regime celetista para o estatutário não gera para o servidor direito adquirido às vantagens concedidas na relação anterior, já que, tendo ocorrido a extinção do contrato de trabalho, não é possível preservar benefícios estranhos ao regime institucional' (AI 492.595-AgR, de minha relatoria, Segunda Turma, DJe de 22/8/2013) . Nesse sentido, confira-se a jurisprudência do STF em casos idênticos ao dos autos: 
'AGRAVO REGIMENTAL NO AGRAVO DE INSTRUMENTO. CONSTITUCIONAL E ADMINISTRATIVO. SERVIDOR PÚBLICO. DIREITO ADQUIRIDO A REGIME JURÍDICO: INEXISTÊNCIA. PRECEDENTES. AGRAVO REGIMENTAL AO QUAL SE NEGA PROVIMENTO' (AI 602.879-AgR, Rel. Min. CÁRMEN LÚCIA, Primeira Turma, DJe de 21-08-2009) .
'Servidores do CNPq: Gratificação Especial: inexistência de direito adquirido. Ao julgar o MS 22.094, Pleno, 02.02.2005, Ellen Gracie, DJ 25.02.2005, o Supremo Tribunal decidiu que os servidores do Conselho Nacional de Desenvolvimento Científico e Tecnológico - CNPq, quando convertidos de celetistas em estatutários, não fazem jus à incorporação da Gratificação Especial, dada a inexistência de direito adquirido a regime jurídico' (RE 425.579-AgR, Rel. Min. SEPÚLVEDA PERTENCE, Primeira Turma, DJe de 8/6/2007) .
'DIREITO CONSTITUCIONAL E ADMINISTRATIVO. SERVIDORES PÚBLICOS FEDERAIS: CELETISTAS CONVERTIDOS EM ESTATUTÁRIOS. DIREITO ADQUIRIDO: AUSÊNCIA EM RELAÇÃO A VANTAGENS DE REGIME DIVERSO. DECESSO REMUNERATÓRIO NÃO COMPROVADO; GARANTIA DA CONTAGEM RECÍPROCA DO TEMPO DE SERVIÇO. LEI Nº 8.112/90, ART. 67 E 100. LEI Nº 8.162/91, ART. 7º, INCISOS I E III. 
............................................................................................................................................
4. Não há direito adquirido a regime jurídico. Não ocorrendo diminuição da remuneração global recebida, não há se falar que as parcelas percebidas ao tempo de seu ingresso no regime jurídico único da Lei nº 8.112/90 tenham se incorporado ao patrimônio jurídico do servidor. Não tendo o impetrante se desincumbido de comprovar o decesso remuneratório que ocorreria se a gratificação fosse suprimida ao tempo de seu ingresso no regime jurídico único, não há como se deferir o pedido de incorporação do que recebido a título de gratificação especial com base no princípio da irredutibilidade de vencimentos (art. 37, XV da CF) . [...]' (MS 22.094, Rel. Min. ELLEN GRACIE, Tribunal Pleno, DJ de 25/2/2005) .
6. Diante do exposto, julgo prejudicado o recurso extraordinário dos autores e dou provimento ao recurso extraordinário da União para restabelecer o acórdão do Tribunal Regional Federal da 3ª Região" (relator Min. Teori Zavascki, julgado em 1º/8/2014) .
10.	Nesse ponto, cumpre anotar que apenas os acréscimos remuneratórios concedidos ao sr. José Nicolau da Silva nos últimos anos, invariavelmente decorrentes de reestruturações de carreira, superaram em muito o valor do 14º salário incluído em seus proventos: em maio de 2012, por exemplo, a remuneração total do interessado, incluindo a gratificação especial, era de R$ 5.327,02; quando se aposentou, em maio de 2017, deduzida a rubrica, R$ 9.518,91. Vê-se, assim, que a manutenção do pagamento da "decisão judicial" é flagrantemente antijurídica. 
11.	Não fosse isso o bastante, observo, de passagem, ainda no que tange à coisa julgada, que a relação jurídica de servidores ativos com a União é substancialmente distinta daquela envolvendo aposentados e pensionistas, sendo impróprio cogitar a transposição automática e acrítica de pretensos direitos havidos na atividade para a inatividade. A decisão proferida pelo STF no MS 28.604/DF ilustra o ponto (o destaque não consta do original) :
"[...] 
PROVENTOS DA APOSENTADORIA - URPs - DECISÃO JUDICIAL - ALCANCE. O título judicial há de ter o alcance perquirido não só quanto à situação jurídica do beneficiário - servidor -, mas também ao fato de envolver relação jurídica de ativo, e não de inativo. 
[...]"
12.	Nesse decisum, afirmou o Supremo que o título judicial favorável ao impetrante alcançava exclusivamente seus vencimentos (ou seja, sua remuneração na atividade) , sem repercussão, portanto, em seus futuros proventos de aposentadoria (benefício de caráter previdenciário) . Para que não fiquem dúvidas a respeito, permito-me reproduzir excerto das razões do relator, Ministro Marco Aurélio:
"Inicialmente, consigne-se que o título executivo judicial evocado não dirimiu controvérsia sobre proventos da aposentadoria. Ficou restrito a vencimentos dos impetrantes. [...] Logo, não cabe vislumbrar relevância da causa de pedir, no que direcionada a reconhecer-se a repercussão a ponto de alcançar proventos da aposentadoria cujo exame final, sob o ângulo da legalidade administrativa, incumbe ao Tribunal de Contas" (grifei) .
13.	A mesma compreensão foi externada pelo Ministro Gilmar Mendes, que, em decisão monocrática proferida no MS 30.725, anotou:
"Nesse sentido, a coisa julgada deveria ser invocada, a princípio, para efeitos de pagamento de vencimentos, o que não significa, necessariamente, que essa proteção jurídica se estenda, desde logo, para o cálculo dos proventos, o qual deve ser analisado caso a caso, sob pena de reconhecer-se a perpetuação de um direito declarado a ponto de alcançar um instituto jurídico diverso: o instituto dos proventos" (grifei) .
14.	No caso ora em análise, o vício na extrapolação dos efeitos da "coisa julgada" adquire contornos ainda mais nítidos por envolver, de um lado, vantagem trabalhista extinta há quarenta anos e, de outro, benefício previdenciário estatutário.
15.	Ilegal, pois, a inclusão da gratificação especial (14º salário) nos proventos do sr. José Nicolau da Silva.
	Diante do exposto, voto no sentido de que este Colegiado adote a deliberação que ora submeto a sua apreciação.
TCU, Sala das Sessões Ministro Luciano Brandão Alves de Souza, em 24 de janeiro de 2023.
BENJAMIN ZYMLER 
Relator